【裁判字號】    89,判,2476
【裁判日期】    890803
【裁判案由】    綜合所得稅
【裁判全文】
最  高  行  政  法  院  判  決                  八十九年度判字第二四七六號
    原      告  甲○○
    被      告  財政部台灣省南區國稅局
    代  表  人  林吉昌
右當事人間因綜合所得稅事件，原告不服行政院中華民國八十八年六月三日台八十八
訴字第二一七四一號再訴願決定，提起行政訴訟，本院判決如左︰
    主  文
原告之訴駁回。
訴訟費用由原告負擔。
    事  實
緣原告係省立台南醫院醫師，其民國八十年至八十三年度綜合所得稅結算申報，列報
執行業務所得八十年度新台幣（下同）八五、○○○元、八十一年度八五、○○○元
、八十二年度零元、八十三年度零元，經被告調查核定調整其執行業務所得分別為八
十年度二一四、五○○元、八十一年度二一四、五○○元、八十二年度一九九、○○
八元（八十三年度未核定）。嗣經台灣台南地方法院檢察署查獲原告違反「省市立醫
療機構醫師專勤服務辦法」，於住處開設「甲○○心臟科內兒科」執行醫療業務，漏
報執行業務收入，被告乃據扣押之病歷表查抄各該年度院外執業看診人次，核定原告
執行業務所得並減除第一次核定金額分別為八十年度五○二、五三九元、八十一年度
四四九、七四五元、八十二年度五四四、五七二元、八十三年度六○八、五八○元，
逃漏所得稅八十年度八一、三一○元、八十一年度九五、六七四元、八十二年度九六
、八四一元、八十三年度七七、三三○元，除分別補徵各該年度綜合所得稅外，並按
所漏稅額裁處○．五倍之罰鍰計八十年度四○、六○○元、八十一年度四七、八○○
元、八十二年度四八、一○○元、八十二年度三八、六○○元。原告不服，申經復查
結果，未准變更，訴經財政部訴願決定，將原處分關於八十二及八十三年度之執行業
務所得及科處罰鍰部分均撤銷，由原處分機關另為處分，其餘訴願駁回。原告對駁回
部分不服，提起再訴願亦遭駁回，遂提起本訴。茲摘兩造訴辯意旨於次：
原告起訴意旨略謂：一、本稅部分：稅捐稽徵機關平時調查紀錄，均由訓練有素之稅
捐人員親自訪查各診所取得之資料，具客觀、實情、公正，乃吾人所共識者：惟查被
告補徵系爭八十年及八十一年度執行業務所得綜合所得稅，諸多違法與不當，其理由
詳細明如下：(一)每人收費部分：1.病患陳顏玉鵬女士於八十四年八月十七日在台灣
台南地方法院檢察署偵查庭供稱「從七十二年開始：每次付一三○元．．．。」該病
患為檢察官就病歷表所抽調者，具有代表性及公信力，相對證據具有實質證據力，應
無庸置疑，已言明年度及每次收費，查被告審查報告表，估算所得權數平均數一七八
元，其基數「分子」為一五○元及二○○元，顯然上開病患對原告每人收費每次一三
○元之有利供詞，被告基於稅收預算考量，昧於經濟事實，拒不擷取，除違反行政機
關作行政處分時，需同時對原告有利及不利證據予以斟酌之行政平等法理，更與實質
課稅及公平課稅原則有違。2.查八十年度醫師執行業務所得調查記錄表，訪查三次：
每人次收費為一五○元至二○○元，並未填所謂「每人一五○元有三人，二○○元有
四人」，被告之憑據為何﹖次查八十一年度調查紀錄表，訪調二次，每人收費並無註
明金額（係原告於平時調查時信賴被告派出之稅務員本著職業道德，應不會作出與實
情違逆之不當行政處分，始在未註明金額下予以蓋章），被告對原告上次及本次再予
核定之執行業務收入，渠等每人次收費憑據如何﹖從前揭每人收費一三○元之最低收
費，與平時調查表之每人最低收費一五○元，即有不符實情之虞慮！證實被告毫不斟
酌原告之經濟收益、享受實情，核定每人次收費一七八元，頗為偏高，不符實質課稅
及公平課稅原則，原告甚為不服，請予撤銷原行政處分所核定每人次一七八元，由被
告重行適法之處分。(二)就診人次：1.原告未設置帳簿憑證供稅捐機關查核，惟其就診
「收費」人次，均由稅務人員「不定時」抽點人數後，在「未填寫就診人數及每人數
費下（請查明八十一年調查表業填寫收費即可證明），要求簽章，原告均予信賴，均
由渠等稅務員「自由核定」人次，今被告全然依在台南地檢署查得之資料核定，無異
自廢武功地放棄原先調查取得之「收費」就診人次。2.再查被告原核定、復查決定、
財政部訴願決定及行政院再訴願決定均未對原告主張理由，作出合理交代或數據分析
，豈可徒以台南地檢署查抄人次減百分之十即作為就診「收費」人次依據，再以原告
未設置帳簿或就診名冊不能查核作搪塞，未曾有考慮同為政府機關，被告及台南地檢
署所調查人次，就「就費」及「未收費」人次作出公平而合理的數據分析，審酌原告
尚非無據之主張，故請准予扣除在原核台南地檢署所查抄「病歷表」人次資料三分之
一：謹分析如下：(1)依八十年度被告駐徵調查收費人次資料：四月七日二人，十月三
十日一人，十一月十九日○人：則八十年度收費就診人次約有二、一○○人次（ 2人
×4時×300天×10月＼12月＋1人×4時×300天×1月＼12月），占台南檢署查抄人次
六、八八六人次約百分之三十。(2)依八十一年被告駐徵調查收費人資料：五月十一日
一人、六月二日查一人，則八十一年度一、二○○人次（1人×4時×300天 ）占台南
地檢署查抄人次六、三七九人次約百分之一九。綜上，被告核定「收費」部分之就診
人次占台南地檢署查抄包括「收費」及「未收費」全部人次百分之三十及百分之一九
，相對的未收費人次部分約占七０至八○，而原告主張未收費就診人次之半數約
占三分之一，甚是合理。3.依醫師法第二十一條規定「醫師對於危急之病症，不得無
故不予招待或遲延。」第十二條規定「醫師執行業務時，應製作病歷紀載病人姓名，
出生年月日、性別、住址、職業、診斷及治療情形。」原告是心臟專科醫生，時常遇
到危急病患，於診察及製作病歷後，旋即將病人轉診，並未曾收取費用，被告復查決
定書駁回理由(二)所謂「．．．申請人之病患供述其病者，並非屬有生命危險之急症．
．．」而否認有轉診之事實，殊不知台南市調查站及地檢署調查病患陳武夫等人均為
收費之病患，當非原告所主張之未收費就診人次，上開駁回理由所謂「依社會經驗衡
量，申請人為不特定多數病患診療疾病，應無庸置疑。」被告除不瞭解醫療實情外，
其徵稅舉證責任即有未盡明確，顯有可議之處。綜上，若能就原告行業特性與上開具
有公信力的課稅資料作合理分析，即可印證原告主張並非無據。二、請撤銷違章罰鍰
之理由：(一)實施健保前，醫師執行業務所得，不論申報多少，將來稽徵單位核定補稅
若干，都不算逃漏所得，因為核定之所得僅是「估計」，並無事實證據，所以除非完
全未申報，核定確定後之應補稅款也算漏報所得送罰外，無法認定其漏報稅額。原告
綜所稅每年均有結算申報執行業務所得，因未設置帳證，悉由稅捐機關逕行核定，雖
與原申報有差額，亦祗補徵綜所稅未有併科罰鍰情事，年年如此循例辦理，無絲毫逃
漏稅之企圖。(二)依財政部5.10.台財稅第一五八二一號函規定「執行業務者未辦理結
算申報或已依法申報而未填報執行業務所得，經稽徵機關依照部頒收人及費用標準核
定者，除補稅外應依所得稅法第一一○條規定送罰。」依法理其相對解釋，已辦理結
算申報或已依法申報並填報執行業務所得者，稅捐單位發單補徵稅款外，不應依所得
稅法第一一○條規定送罰，此乃租稅法律主義理之必然解釋也。(三)所得者乃收入減成
本及費用之餘額，全民健保前收入之核認難有客觀標準（非如健保實施後，經由健保
局給付扣繳憑單可作客觀依據），又成本及費用部頒標準（已含懲罰性百分比）與實
情相悖，致稽徵機關執行業務所得之核定無實質、客觀、合理之依據縱然國稅機關查
獲病患人次，也因每人次收費實情依據之欠缺，所屬歷年課稅所得之核定亦屬「估計
」，並無「事實根據」，質言之，即本次重行核定數與前次核定數，均無法確定，致
無法認定確實漏報金額，故應排除所得稅法第二○條所謂「所得有漏報或短報情事」
之通用。(四)就法理而言，稅捐之核課，若納稅義務人明知或可得而知之所得，須有誠
實申報之義務，有逃漏稅即視為違章，予以補徵稅款併處罰鍰。相反地，若由稅捐單
位依查得資料或依法設算者，因納稅義務人不得而知（因縱然設置帳證，也將因收入
核定多寡，而影響課稅所得），基於責任或過失不可妄加於納稅義務人之原則，只有
補稅而已，例如小店戶之營利所得，營業人申報綜所稅營利所得及依所得稅法設算出
租人之租賃所得，稽徵機關嗣後核定時，亦只補徵稅款免併科罰鍰，豈有排除醫師執
行業務所得，補徵稅款後再行送之例外乎！(五)歷年綜所稅對執行業務所得結算申報後
，稅捐單位再補徵稅款並無併科罰鍰情事，本次被告利用病歷表統計就診人次，妄加
推算收算人次及每人次收費從一七八元核算八十、八十一年收入復依部頒收入及費用
標準核估執行業務所得，重行核補年及年綜所稅第二次發單補徵稅並科處罰鍰，
漏稅款之基數竟從第二補徵稅款減除原申報數之補徵稅款，令人百思不解，同樣的稅
務法令規定第一次補徵稅款不用併罰（由於係估計數並無事實根據），第二次補徵稅
款連用第一次的補徵稅款均一併視為漏稅款予以併罰，殊不知第二次縱然查獲就診人
次，唯涉及實際收費人次及每人次收費亦屬估計無事實根據，前已明難有實質而合
理之依據，第一次補徵不用罰，第二次補徵卻併同第一次補徵部分併罰，未知法律依
據何在﹖此種不當及違法之裁處，誠難令人折服，徒增徵納雙方困擾，請惠予本諸政
府「愛心辦稅原則」撤銷罰鍰處分。三、稅務訴訟者，乃是對於違法行政處分，給予
納稅義務人權利救濟，並謀求稅捐行政之適正，維持稅捐法秩序，終極的以實現稅捐
正義為目標，期盼大院在具體案件上，扮演稅捐正義之中間人的角色，惠請詳予審慎
卓辦，撤銷本件八十年及八十一年度之補徵本稅及科處罰鍰之行政處分。
被告答辯意旨略謂：一、補徵綜合所得稅部分：１、「個人之綜合所得總額，以其全
年左列各類所得合併計算之：第一類．．．第二類．．．執行業務所得：凡執行業務
者之業務或演技收入，減除業務所房租．．．及其他直接必要費用後之餘額為所得額
。」「執行業務者未依法辦理結算申報，或未依法設帳記載及保存憑證，或未能提供
證明所得額之帳簿文據者，稽徵機關得照同業一般收費及費用標準核定其所得額。」
分別為所得稅法第十四條第二類及同法施行細則第十三條第二項所明定。２、本件原
告於八十四年間經台灣台南地方法院檢察署檢察指揮法務部調查局台南市調查站人員
查獲違反「省市立醫療機構醫師專勤服務辦理」，於住處開設診所，執行醫療業務，
被告乃據扣押之病歷表查抄各該年度院外執業看診人次即八十年為六、八八六人次，
八十一年為六、三七九人次，參諸一般經驗法則按百分之十核估為親朋好友就診人次
，並以八十年、八十一年該診所訪調查紀錄表所載門診平均收費標準每次一七八元，
核定八十年度執行業務所得五○二、五三九元（ 計算式：178元×6,886人×(1-10%)
×(1-35%)-第一次核定金額214,500元﹦502,539元），八十一年度執行業務所得四四
九、七四五元（計算式：178元×6,379人×(1-10%)×(1-35%)－第一次核定金額214,
500元﹦449,754元），揆諸首揭規定，經核並無不合。３、經查依台南市調查站調查
病患陳武夫，於調查筆錄陳稱：「每次收費在一、二百元左右」，台南地方法院檢察
署調查病患陳顏玉鵬供稱：「自七十二年開始看病，每次付一三○元，不超過二○○
元」、病患陳博芳供稱每次付費一百多元，又原告於八十五年六月於本局談話筆錄亦
自述對就診病患酌收一百多元，不超過二○○元。是原告向就診病患收費一百多至二
○○元亦為原告所不否認。另調查紀錄表係於年度中就該特定時間做一常態性調查，
其皆有原告蓋章自承，且八十年度調查紀錄表亦填載收費標準為一五○元至二○○元
間，又原告就被告第一次核定每日一五○元三人，二○○元四人核計八十、八十一年
度執行業務收入各三三○、○○○元，所得各二一四、五○○元亦未有所異議，況被
告於八十六年三月四日以南區國稅法字第八六○一六七二六號函請提示實際收費之證
明文件，原告未能提示，是原告既未能就有利之事實負舉證責任，則被告以八十、八
十一年度該診訪調查紀錄表門診平均收費標準每次收費一七八元〔即告（150元×3＋
200元×4）÷7=178 元〕予以核定執行業務收入，於並無不合。４、次查依台灣台南
地方法院八十四年度訴字第一八二八號判決所載，病患陳武夫、陳顏玉鵬、陳博芳、
陳秋月係自行騎機車或駕車往求診，且所診治之病情非屬有生命危險之急症，診療並
當場支付醫藥費用．．．在原告住處均發現顯然超過一般人家用數量之藥品、醫療器
材及空白病歷用紙並於其名片及藥袋列印診所位置圖，是原告購買藥品與器材，從事
醫療業務，為不特定多數病患診治疾病，應無庸置疑。又如前述，調查紀錄表係特定
時間做一常態性調查，因原告未設置帳簿，是在未實際查得課稅資料前據以為核課執
行業務所得之依據，本件原告經台灣台南地方法院檢察署查獲院外執行醫療行為並扣
押病歷表，被告自當以該查得之看診人次予以核算所得。至原告主張未收費比例達百
分之三十以上乙節，原告未能提示相關名冊供核，僅一再辯稱多數診療未予收費，是
被告依扣押之病歷表查抄各年之看診人次並酌減百分之十予以核算收費人次並無不合
，原告所訴核不足採。二、罰鍰部分：１、按「納稅義務人已依本法規定辦理結算申
報，但對依本法規定應申報課稅之所得額有漏報或短報情事者，處以所漏稅額兩倍以
下之罰鍰。」為所得稅法第一百十條第一項所明定。又「執行業務者已填報執行業務
所得．．．經稽徵機關調查核定調整增列其所得額非屬短漏報收入或虛列成本、損費
者，免按短漏報所得額論處。」為稽徵機關辦理綜合所得稅違章案件審核要點第二點
第七小點所明定。２、查原告雖於結算申報時填列執行業務所得額，唯因嗣經台灣台
南地方法院檢察署查獲原告於住處執業，並扣押相關病歷表、病患名冊、帳冊等證據
，被告依其資料核算看診人數並據以核定執行業務收入、核算漏報所得額八十年為六
三二、○三九元、八十一年五七九、二四五元，是本案原告既未據實申報，其漏報收
入事實明確，不符前揭法條免罰規定，仍應依法裁處，被告依所漏稅額八一、三一○
元及九五、六七四元處以所漏稅額○．五倍罰並計至百元為止即八十年度四○、六○
○元、八十一年度四七、八○○元於法並無不合，原告所訴核不足採。三、綜上論述
，本件行政訴訟顯無理由，請駁回其訴，以維稅政。
    理  由
按凡執行業務者之業務或演技收人，減除業務所房租或折舊、業務上使用器材設備之
折舊及修理費，或收取代價提供顧客使用之藥品、材料等之成本、業務上雇用人員之
薪資、執行業務之旅費及其他直接必要費用後之餘額，為執行業務所得，應併計個人
綜合所得總額，課徵個人綜合所得稅，為行為時所得稅法第十四條第一項第二類所明
定。又「納稅義務人已依本法規定辦理結算申報，但對依本法規定應申報課稅之所得
額有漏報或短報情事者，處以所漏稅額兩倍以下之罰鍰。」同法第一百十條第一項定
有明文。另執行業務者未依法辦理結算申報，或未依法設帳記載及保存憑證，或未能
提供證明所得額之帳簿文據者，稽徵機關得照同業一般收費及費用標準核定其所得額
。」亦為同法施行細則第十三條第二項所明定。本件原告八十年、八十一年度綜合所
得稅結算申報，列報執行業務所得各為八五、○○○元，被告原核定各為二一四、五
○○元。嗣經台灣台南地方法院檢察署查獲原告違反「省市立醫療機構醫師專勤服務
辦法」，於住處開設「甲○○心臟科內兒科」執行醫療業務，漏報執行業務收入，被
告乃據扣押之病歷表查抄各該年度院外執業看診人次，核定原告執行業務所得並減除
第一次核定金額分別為八十年度五○二、五三九元，八十一年度四四九、七四五元，
逃漏所得稅八十年度八一、三一○元、八十一年度九五、六七四元，除分別補徵各該
年度綜合所得稅外，並按所漏稅額裁處○．五倍之罰鍰計八十年度四○、六○○元、
八十一年度四七、八○○元。原告不服，以被告作為核估課稅收入基數，係以查抄歷
年總人次減除百分之十，尚有可議之處，因至親好友及急診轉診為收費比例百分之三
十以上，基於人情及醫德，僅酌收藥物成本費一百元至二百元之間，且調查站所調查
病患陳武夫等筆錄供稱收費未超過二百元，原核定收費偏高，請予核減。執行業務者
已辦理結算申報並填報執行業務所得者，不應處罰，且核定系爭漏報所得為核估之數
，無事實根據，亦不應以第二次補稅款減除原申報數為漏稅額，歷年來均補徵稅款並
無併科罰鍰情事云云，申經被告復查結果，以依台灣台南地方法院八十四年度訴字第
一八二八號判決所載，原告之病患陳武夫、陳顏玉鵬等供述，其病情非屬有生命危險
之急症，診療後當場支付醫療費用，且與原告均無親戚關係。又法院在原告住處發現
顯超過一般人家之數量藥品、醫療器材、空白病歷表，並於其名片及藥袋列印診所位
置圖，依社會經驗衡量，原告為不特定多數病患診療疾病，應無庸置疑。所稱未收費
比例至少百分之三十以上云云，因未能提供相關名冊供核，尚無可採，原核定酌以百
分之十扣減其看診人次，應無違誤。又原告雖於結算申報時填列執行業務所得額，唯
經台灣台南地方法院檢察署查獲原告於住處執業，並扣押相關病歷表、病患名冊、帳
冊等證據，被告亦依其資料核算看診人數並據以核定執行業務收入，核算漏報所得額
，其漏報收入事證明確，不符稽徵機關辦理綜合所得稅違章案件審核要點二之(七)免罰
之規定，仍應依法裁處，原處分依所漏稅額處以○．五倍罰鍰，並無不合，乃未准變
更。原告除執前詞外，並以依台南市稅捐稽徵處及被告於原告營業處所駐查之調查紀
錄表核算，扣除三分之一病歷表人次數，較接近有收費之診療人次云云，訴經財政部
、行政院一再訴願決定除持與原處分相同之論見外，並以依該診所執行業務所得調查
紀錄表所載，其八十年度訪查時間為四月七日、十月三十日、十一月十九日，收費標
準為一五○元至二○○元；八十一年度訪查時間為五月十一日及六月二日，未記載收
費標準，各該訪查表均經原告簽章在案，被告依該執行業務所得調查紀錄表所載門診
平均收費標準核定八十年度、八十一年度每次收費一七八元，又據扣押之病歷表查抄
各該年度院外執業看診人次八十年為六、八八六人次、八十一年為六、三七九人次，
所訴有一半為親朋好友免費求診云云，核有誇大之虞，原處分參諸一般經驗法則按百
分之十核估為原告親朋好友求診人次，核定八十年度執行業務所得為五○二、五三九
元、八十一年度執行業務所得為四四九、七四五元，並按所漏稅額裁處○．五倍之罰
鍰，分別為八十年度四○、六○○元、八十一年度四七、八○○元，並無不合，遂駁
回其訴願及再訴願，揆諸首揭規定，原處分及一再訴願決定均無違誤。至原告起訴主
張各節，除原處分及原決定業已論明，不再贅述外。查原告看診之病患陳顏玉鵬在台
灣台南地方法院檢察署檢察官偵查中供稱：自七十二年起開始至原告之診所看病，「
每次付一三○元，不超過二百元」，有偵查筆錄附原處分卷可稽，原告置所陳，「不
超過二百元」不提，僅截取「每次收費一三○元」部分，執以指摘原處分估算不實云
云，核與事實不符。另關於就診人次，先前雖經被告調查，惟此係原告未設置帳簿，
在未能取得原告實際應課稅資料前所為之一般性調查，嗣原告因刑案經檢察官查獲並
扣押原告執行醫療行為之多件病歷表，被告乃據以查得原告實際看診人次，乃據以核
估原告八十、八十一年看診人次，並參酌八十、八十一年在原告診所為作調查紀錄表
所載門診平均收費每人次一七八元，核定原告八十、八十一年度執行業務所得額，即
非無據。原告既未能另舉有利證據供核，空言指摘核定不實，即不足取。又根據原告
嗣經查獲之病歷表，查得其未按實際看診人次申報執行業務所得，是其顯有漏報應課
稅之所得額情事，核其行為即與首揭所得稅法第一百十條第一項規定之處罰要件相當
。原告謂其已依規定申報，雖有漏報情事，亦僅可補稅，不得處以罰鍰云云，亦不足
掫。其起訴意旨難謂有理，應予駁回。
據上論結，本件原告之訴為無理由，爰依行政訴訟法施行法第二條、行政訴訟法第九
十八條第三項前段，判決如主文。
中    華    民    國     八十九      年      八      月       三        日
              最 高 行 政 法 院 第 五 庭
                                審 判 長 法  官      廖  政  雄
                                         法  官      黃  璽  君
                                         法  官      趙  永  康
                                         法  官      林  清  祥
                                         法  官      姜  仁  脩
右  正  本  證  明  與  原  本  無  異
                                         法院書記官  彭  秀  玲
中    華    民    國     八十九      年      八      月       四        日


司法院資訊處製作；財團法人民間司法改革基金會備份。
